【裁判字號】    96,國,6
【裁判日期】    971226
【裁判案由】    國家賠償
【裁判全文】
臺灣彰化地方法院民事判決                96年度國字第6號
原      告  甲○○
原      告  丙○○
兼上二人
法定代理人  庚○○
共      同
訴訟代理人  林世錄律師
複代理人    乙○○
被      告  彰化縣政府
法定代理人  己○○
訴訟代理人  許燦奎律師
被      告  彰化縣員林鎮公所
法定代理人  丁○○
訴訟代理人  楊錫楨律師
複代理人    辛○○
被      告  台灣省彰化農田水利會
法定代理人  癸○○
訴訟代理人  陳建勛律師
複代理人丑○○
複代理人戊○○
上列當事人間請求國家賠償事件，本院於97年12月12日言詞辯論
終結，判決如下：
    主      文
原告等之訴及其假執行之聲請均駁回。
訴訟費用由原告甲○○負擔新台幣壹萬貳仟參佰貳拾捌元，由原
告丙○○負擔新台幣壹萬貳仟參佰貳拾玖元，其餘新台幣壹萬陸
仟肆佰參拾捌元由原告庚○○負擔。
    事實及理由
一、按依國家賠償法請求損害賠償時，應先以書面向賠償義務機
    關請求。賠償義務機關對於前項請求，應即與請求權人協議
    。賠償義務機關拒絕賠償，或自提出請求之日起逾30日不開
    始協議，或自開始協議之日起逾60日協議不成立時，請求權
    人得提起損害賠償之訴，國家賠償法第10條第 1項、第11條
    第 1項分別定有明文。本件原告等已依前揭規定分別向被告
    等請求國家賠償，惟被告等先後均以非賠償義務機關為由拒
    絕賠償，有被告彰化縣政府民國（下同）96年07月09日96年
    賠議字第 003號拒絕賠償理由書、被告台灣省彰化農田水利
    會（以下稱被告彰化農田水利會）96年07月23日彰水總秘字
    第0960006453號函及被告彰化縣員林鎮公所（以下稱被告員
    林鎮公所）96年08月15日員鎮建字第0960021845號函等影本
    各一件附卷可憑，且為兩造所不爭執，原告等依上開規定提
    起本件訴訟，於程序上自屬合法，合先敘明。
二、原告起訴主張：
  (一)按原告等為被害人江文安之妻女，於96年1月16日早上7時30
    分發現因被告等未設置護欄、燈光、警示標誌等之過失，以
    致被害人江文安死亡於彰化縣員林鎮鎮○里○○路 ○段65巷
    156之1號西側40公尺路段（以下稱系爭道路）之水溝中，經
    原告請求被告等賠償，卻互推責任拒絕之，迫不得已，提起
    本訴。
  (二)按依交通部頒交通工程手冊8之7頁水深高度超過60公分即應
    設護欄、道路交通標誌標線號誌設置規則第50條堤岸標誌設
    於堤岸將近之處，且現場無燈光，故被告等應有過失，而南
    投地院亦有類似判決，因此依民法第184條、第185條、第18
    6 條、國家賠償法第2條第2項、第3條第1項等被告均有責任
    ，且因互推，不能知其中孰為加害人者，被告等依民法第18
    5條第1項後段亦應連帶負責。
  (三)依國家賠償法第5條適用民法，又民法第192條第1、2項、第
    194條請求如下之損失：
    1.原告庚○○當時52歲，平均餘命26年，依扶養親屬寬減額
      每年新台幣（下同）77,000元扣除期前利息計算共可受扶
      養 1,304,701元，除以子女二人及死者共三人數，可請求
      434,900元。 原告庚○○因中年喪偶，國小畢，無業，無
      產，故請求精神損失1,000,000元，另支出喪葬費242,900
      元，合計1,677, 800元。
    2.原告甲○○係專科學生，無產，尚可受扶養二年，以同前
      項方法計算，可受扶養150,329元，年幼喪父，請求精神
      損失1,000,000元，合計1,150,329元。
    3.原告丙○○係高中生，無產，可受扶養三年，以同前項方
      法計算，得請求 220,333元扶養費，另精神損失亦是請求
      1,000,000元，合計1,220,313元。並聲明：(1)被告等應連
      帶給付原告庚○○1,677,800元、原告甲○○1,150,329元
      ，原告丙○○ 1,220,333元及均自本起訴狀繕本送達翌日
      起至清償日止，按年息百分之五計算之利息。
      (2)願供擔保請准宣告假執行。(3)訴訟費用由被告等負擔。
  (四)就被告所為抗辯之陳述：
    1.本案發現時間乃96年1月16日7時30分，故落水必是更早，
      1月乃屬冬季，天亮較晚，故視線不良亦可能是原因之一
    2.原告所引之交通工程手冊中之規定乃列在「路側危險因素
      」中之「地形因素」，且依相驗卷之現場圖註明「排水溝
      與地面高度4.6m水深1.2m，依上述規定實有設置之必要，
      否則人車往來實有危險，閃車（人），或滑倒、障礙物等
      均有可能使人車墜入，但有護欄即會攔住人車免於墜河，
      尤其河與路高度差達 4.6公尺，人掉下去必昏倒而溺水，
      因此若設置護欄即可免去本案之不幸，故有因果關係，否
      則被告員林鎮公所何必急於設置呢？
    3.人已死亡，但本案絕非自殺，否則必選在保險（或續保同
      額）有12,00萬元意外傷害險時為之，若非自殺，則死亡
      即與護欄有關，因有護欄即可攔下不論車禍，滑倒或不小
      心之人車而免於死亡。
    4.依鈞院94年國字第 7號見解認為鄉道○○路法第2條、第3
      條、第6條第2項、第26條第 2項應由被告彰化縣政府負責
      ，且認為有築護欄及照明等義務，而且與死亡有因果關係
      。
    5.被告員林鎮公所既然為系爭地所在，自有巡視、反應公共
      設施之義務，否則如何保護鎮民呢？本案被告員林鎮公所
      若在事前反應、召集權責單位協商，自可避免不幸，尤其
      地方自治法第20條第1項第6款之(三)認為鄉有對交通規劃管
      理之責，第7款有公共安全事項之責，且政府有保護人民
      之責。
    6.水利法第49條明文「興辦水利事業人經辦防水、引水…洩
      水之水利建造物應維護管理…及安全評估」，故被告彰化
      農田水利會針對系爭河道人車、經過之安全即有責任，即
      如在路旁邊挖池塘，地主能不設防護警示嗎？
    7.被告員林鎮公所承認有設置照明，故即有管理權，即有責
      任。
    8.溝渠深4.6尺，即有136公分深，且道路狹小，會車困難，
      故人車極易掉落，即如97年06月25日履勘時即有人提及有
      人掉落道路兩旁，即亟有設立護欄之必要，且事後亦設立
      ，故愈證被告等有過失，更何況燈光亦有不足，距離太遠
三、被告方面答辯：
  (一)被告彰化縣政府答辯：
  1.查原告等三人之被繼承人即被害人江文安，係騎乘機車經過
    系爭道路處因不慎跌入溝渠溺水致死。然查該溝渠係屬被告
    彰化農田水利會管轄灌溉溝渠之東山分線並非係屬被告彰
    化縣政府所管轄之區域排水溝渠，故該堤岸溝渠並非被告彰
    化縣政府所設置，亦非被告彰化縣政府所管理之公共設施，
    被告彰化縣政府即非賠償義務機關，當無國家賠償之問題。
    退萬步而言，縱認為被告有賠償義務，則有關原告等所請求
    損害賠償金額部分亦顯過高，茲臚列如下：
    (1)扶養費用：應由鈞院根據民法第1117條第 1項、及同法第
      1119條之扶養要件及程度，並斟酌原告等人每年可請求之
      扶養金額，以期適當。
    (2)精神慰撫金：原告等請求之慰撫金顯然過高，應由鈞院依
      法斟酌雙方之身分、地位、及經濟能力等因素定之。
    (3)喪葬費部份：有關大鼓陣、佛祖車、西樂隊、金紙車、辦
      桌、牲禮、玉罐、采帛及金紙等物品之支出，並非係必要
      之費用，依最高法院55年台上字第 646號、50年台上字第
      1464號及49年台上字第 952號民事判決之意旨，應非可請
      求之費用。
  2.再查，系爭道路係屬連絡村里間鄉○○道，既屬村里間鄉○○道，依地方制度法（即第3章第方自治第1節地方自治團體
    及其居民之權利與義務）第20條第6款第1目之規定：鄉○鎮
    ○市○道路之『建設』及『管理』之事項，應係屬各鄉（鎮
    、市）自治之事項。故本件系爭道路之路段既屬鄉○○道，
    依法應屬各鄉（鎮、市）自治建設及管理之事項，由此足見
    ，被告彰化縣政府並非係系爭道路之設置及管理機關，故當
    無國家賠償法之適用。抑有進者，地方地制度法係在88年01
    月25日始經總統公佈實施，而原告等及其他被告所引用法務
    部函示大多係在88年以前函示，縱然其有引用法務部於88年
    以後之函示，然當時地方制度法業已實施生效且有明文規定
    鄉○鎮○市○道路之建設及管理係屬鄉鎮市自治之事項（即
    第20條第6款第1目），故法務部該等函示，顯有遺漏地方制
    度法之規定，且實無捨此法律明規定而不適用，而另作其他
    解釋之理。
  3.後查，每天經過系爭道路處之車輛應不在少數，為何只有被
    害人江文安所駕駛之機車會掉落溝渠？況且夜間駕駛機車，
    必開車燈，當可看見路旁有無水溝存在，如依正常方式駕駛
    ，應不致於掉落溝渠，換言之，被害人江文安騎車跌入溝渠
    ，與路旁有無設置護攔及燈光是否充足並無絕對關係？退萬
    步而言，縱然路旁有護欄之設置及足夠照明設備，難到被害
    人江文安，就一定不會掉落水溝致死？足見被害人江文安騎
    車掉落水溝，與有無設置護欄及燈光照明設備是否充足之間
    ，並無相當因果關係，既然無相當因果關係，就不符合國家
    賠償的要件（最高法院48年台上字第48 1號判例參照）。
  4.按縣道及鄉道之制定程序：必須要由縣市公路主管機關擬訂
    ，並報請中央公路主管機關核定公告，此公路法第4條第1項
    第 2款定有明文。換言之，如未經縣市公路主管機關擬訂並
    報請中央公路主管機關核定公告之道路，就非縣道或鄉道。
    查本件系爭路段之道路，係屬鄉○○○道路，並未經縣市○
    路主管機關擬訂，亦未經中央公路主管機關依公路法之規定
    核定公告為縣道或鄉道，蓋經中央公路主管機關所公告核定
    之縣道或鄉道均應有編號（如：彰68號）之標誌，然本件系
    爭道路，並無縣道或鄉道之編號標誌，顯見其並非公路法上
    所謂縣道或鄉道。
  5.況且在本件事故發生後，被告員林鎮公所即在該堤岸道路設
    置『護欄』，故應堪足認定員林鎮公所，確係系爭堤岸道路
    設置及管理機關，否則，何以其會在系爭路段設置護欄？既
    然被告員林鎮公所依法係系爭道路之設置及管理機關，其權
    利及義務，當然不應亦不會因被告彰化縣政府應縣民及民意
    代表陳請，而偶發性在系爭道路舖設柏油而有所改變。
  6.查系爭堤岸道路及圳溝，均系坐落在彰化縣員林鎮○○段33
    4 地號之土地，該土地之所有權人為被告彰化農田水利會，
    且該堤岸道路係供被告彰化農田水利會灌溉巡防維護之用，
    而該圳溝又屬被告彰化農田水利會東山分線之灌溉溝渠，參
    照河川管理辦法第6條第3款之規定，系爭道路應為被告彰化
    農田水利會灌溉溝渠一部分，其設置及管理之機關，應堪足
    認定為被告彰化農田水利會，再證諸被害人江文安係跌入彰
    化農田水利會所『設置』及『管理』東山分線之灌溉溝渠溺
    水而亡，故被告彰化農田水利會，亦應係本件賠償義務機關
    。
  7.後查，在94年間因系爭巷道原來之道路路面已經損壞，凹凸
    不平，嗣經民意代表向被告彰化縣政府爭取經費辦理改善，
    被告彰化縣政府基於維護民眾行的安全，遂在系爭道路鋪設
    柏油改善道路。然被告彰化縣政府僅係應縣民及民意代表之
    陳請，而撥款舖設該道路之柏油路面而已，此僅係偶發性並
    非經常性，故不應因被告彰化縣政府『曾』在系爭路段舖設
    柏油，即推定被告彰化縣政府係系爭道路之設置及管理機關
    ，蓋舖設柏油與系爭道路之設置及管理係不同概念。況且依
    據交通事故現場報告表顯示，事故發生時系爭路段之路面並
    無缺陷且無障礙物，既然系爭道路之柏油路面係平坦無缺陷
    ，問題就不出在何人在系爭道路舖設柏油，而應回歸到國家
    賠償法第 3條所明文規定，何人係系爭道路及圳溝之『設置
    』及『管理』之機關，切勿模糊問題焦點。並聲明：(1)請求
    判決如主文所示。(2)如受不利之判決，被告願供擔保，請准
    免為假執行之宣告。
  (二)被告員林鎮公所答辯：
  1.被告員林鎮公所並非系爭圳溝及堤岸道路之設置或管理機關
    ，因系爭圳溝及堤岸道路，係坐落在彰化縣員林鎮○○段33
    4 地號土地，其所有權人為被告彰化農田水利會，故其設置
    、管理機關應為被告彰化農田水利會，並非被告員林鎮公所
    ，應可認定；更何況，國家賠償法第9條第2項對依同法第 3
    條第 1項請求損害賠償者，推定以該公共設施之設置或管理
    機關為賠償義務機關，其所稱管理機關，應指法律所定之管
    理機關或依法律代為管理之機關而言。縣、鄉道之主管機關
    ，依公路法第3條及第6條第 3項之規定，為縣（市）政府，
    另其規劃、修建及養護由縣（市）政府辦理，亦為公路修建
    養護管理規則第6條第1項所明定，是鄉道之法定管理機關應
    為縣政府《法務部（88）法律字第034470號函意旨參照》。
    是亦可證明被告員林鎮公所，並非系爭道路管理機關。是原
    告等應舉證證明被告員林鎮○○○○○道路之設置或管理機
    關。
  2.系爭案發地點是否應設置護欄、燈光、警示標誌？應由原告
    提出法律或法律所授權之命令，舉證證明系爭設置或管理機
    關有為前述設置之法定義務。至於，原告所提出之交通部交
    通工程手冊作為應設護欄之依據，應有誤會之處，原因在於
    其適用之對象為「設計速率大於或等於80公里 /小時之道路
    」，但系爭案發地點為圳溝及堤岸道路，並非前開適用對象
    ，亦非原告所提出根據道路交通標誌標線號誌設置管理規則
    第50條，以「碼頭、堤岸」作為規範之對象，故應由原告進
    一步為前述法定設置義務之舉證。
  3.依相驗屍體證明書可知，被害人江文安係生前落水，至於生
    前落水原因為何不明，故否認原告所主張被害人江文安係因
    系爭地點，未設置防護設施之原因，致被害人江文安死於系
    爭水溝中。按系爭發現地點路面寬敞且無曲折彎路，路面及
    四週亦無任何障礙物，視線十分良好，參以被害人江文安被
    發現死亡時僅50歲，並非年老之人，故其生前落水之原因有
    諸多可能性，例如自殺而落水、他人之犯罪行為所致之落水
    ，車禍行為所致之落水，原因不一而是，故原告應舉證證明
    其生前落水之原因，與系爭防護設施之未設置間，有相當因
    果關係。
  4.依彰化地檢署相驗卷宗所附法務部法醫研究所函文（相驗卷
    第47頁）可知，被害人江文安有酒精反應，參以被害人江文
    安所騎之機車前後車身及所戴安全帽未有擦撞痕跡，其全身
    亦未發現傷痕（相驗卷第 4頁），另其於96年01月16日案發
    前之96年01月05日有投保意外險（相驗卷第31頁）等情觀之
    ，不排除被害人江文安跌落圳溝致死之結果，其原因為其自
    殺行為之可能性。
  5.依被告彰化農田水利會96年11月22日彰水總祕字第09600102
    45號函可知，系爭圳溝旁之道路即員東路 1段65巷，係作為
    圳溝堤岸管理之用，而非供民眾通行。被告彰化縣政府曾於
    94年間在系爭圳溝旁之道路舖設柏油，使之形成可供民眾通
    行之道路，則被告彰化縣政府為該道路之設置機關，應無疑
    義。
  6.又系爭道路為村里道路之事實，依被告彰化縣政府96年12月
    18 日府水管字第0960257792號函及96年12月7日工務局便箋
    可得證明。則系爭道路係為聯絡村理間之道路，依上開公路
    法之規定可知，當屬鄉道，其管理機關亦為被告彰化縣政府
    ，應可認定。
  7.原告復認為被告員林鎮公所有事後設置護欄之行為，故應負
    責云云。然查，被告員林鎮公所之所以於事後設置該護欄之
    原因，乃96年01月16日案發後，經當地里長查報建議轉送被
    告彰化農田水利會加強護欄設施，被告員林鎮公所據此乃轉
    請被告彰化農田水利會應儘速辦理護欄設施，但被告彰化農
    田水利會卻以96年02月12日彰水管灌字第0960001525號函表
    示，應由公路主管機關處理，而推委其應以所有人之身分為
    管理權責之義務，拒絕增設護欄維護道路安全。據此，被告
    員林鎮公所基於避免鎮民之生命再遭受侵害，乃先將設置機
    關為何之爭議暫時擱置，主動增設該護欄，此緊急便宜之暫
    時保護措施，乃避免立即危險之再發生，而非承認被告員林
    鎮公所為系爭堤岸道路或圳溝之管理機關，故不能將被告員
    林鎮公所事後設置護欄之行為，作為鈞院認定被告員林鎮公
    所為賠償義務機關之參考因素，否則，將造成應管理之機關
    於事後推諉之行為竟能免責，非管理機關於事後之暫時保民
    措施，卻被推定為應負責之管理機關之不當情形。
  8.系爭道路既為聯絡村里之道路，而屬於公路法之鄉道，其管
    理及維護機關為被告彰化縣政府，已如前述。則被告彰化縣
    政府96年12月18日府水管字第0960257792號函及96年12月07
    日工務局便箋表示，其屬被告員林鎮公所維護管理業務權責
    云云，因牴觸公路法上開鄉道為縣政府管理、修護及鄉道應
    由縣政府專屬管理不能委外管理、修護規定，被告員林鎮公
    所亦未曾接獲被告彰化縣政府任何委託管理系爭道路之公文
    ，依中央法規標準法第11條規定，即屬無效，而為推諉之詞
    ，不足採信。
  9.另依被告彰化縣政府於96年12月20日所提之系爭道路設計圖
    說可知，該府僅於系爭道路Ｃ段設置護欄，而未在全部道路
    設置護欄，則其設置有不當，應可認定。
  10.系爭圳溝及堤岸道路，均係坐落在彰化縣員林鎮○○段 334
    地號土地，其所有權人為被告彰化農田水利會，故其設置、
    管理機關應為被告彰化農田水利會，並非被告員林鎮公所，
    應可認定；系爭圳溝及堤岸道路，係於案發前由被告彰化農
    田水利會所設置，故設置機關應為被告彰化農田水利會，並
    非被告員林鎮公所；另系爭堤岸道路，被告員林鎮公所未曾
    以公有經費舖設柏油路面，故亦非系爭堤岸道路之設置機關
    ；又系爭圳溝及堤岸道路，因所有權人為被告彰化農田水利
    會，而被告彰化農田水利會為公法人，故該公共設施之性質
    為公有公物，既為公有公物，則管理機關當為所有權人被告
    彰化農田水利會。至於，被告彰化農田水利會主張系爭堤岸
    道路為既成道路，故被告員林鎮公所應為管理機關云云，顯
    然未查證該公共設施之性質，為公有公物，而非私有公物之
    性質使然，原因在於，若為私人所有之既成道路，因其性質
    為私有公物，其管理機關方為地方政府，故本案為公有既成
    道路與私有既成道路之性質不同，不能比附援引。
  11.本件如屬「灌溉排水」設施之設置不當或欠缺所致，依水利
    法第4條、排水管理辦法第6條、臺灣省灌溉事業管理規則第
    3條及第4條規定，主管機關為被告彰化縣政府及彰化農田水
    利會；本件如屬「堤岸道路」之設置不當或欠缺所致，依公
    路法第3條、市區道路條例第4條、公路修建養護規則第 7條
    規定，主管機關為被告彰化縣政府。
  12.參以被告員林鎮公所從未接受上級機關或有關機關之委任或
    委託，負責管理或養護該「灌溉排水設施」或「堤岸道路」
    ，另上級機關或有關機關亦從未依行政程序法第15條規定，
    將委任或委託被告員林鎮公所管理或養護之事項，公告並刊
    登政府公報或新聞紙。
  13.案發前，被告彰化農田水利會為巡防灌溉排水設施，而將案
    發地點開闢為「堤岸道路」，因未施設圍障或告示牌，禁止
    公眾通行，致成既成道路，另被告員林鎮公所亦未並在堤岸
    道路上舖設柏油，前述情形，均可推知，被告員林鎮公所並
    非前述設置或管理機關。
  14.另針對損害賠償金額之部分：
    (1)扶養費用：應由鈞院根據民法第1117條第 1項、及同法第
      1119條之扶養要件及程度，並斟酌原告等人每年可請求之
      扶養金額，以期適當。
    (2)精神慰撫金：原告請求之慰撫金顯然過高，應由鈞院依法
      斟酌雙方之身分、地位、及經濟能力等因素定之。
    (3)喪葬費部份：有關大鼓陣、佛祖車、西樂隊、金紙車、辦
      桌、牲禮、玉罐、采帛及金紙等物品之支出，並非係必要
      之費用，依最高法院55年台上字第646號、50年台上字第1
      464號及49年台上字第952號民事判決之意旨，應非可請求
      之費用。
  15.都市計劃區域內之土地，方有可由公所核發使用分區證明之
    情形，而此種土地之登記謄本標示部，有關使用分區、使用
    地類別之欄位均會註記空白，而以公所上開使用分區證明作
    為其使用分區及使用地類別之情形；若為都市計劃區域外之
    土地，因此種土地之登記謄本標示部，會記載使用分區及使
    用地類別之內容，故無從由公所核發使用分區證明，因已可
    從土地登記謄本中查知其情形。經查，系爭案發路段所在之
    334地號土地，為非都市計劃區域內之土地，故無使用分區
    證明，而其使用分區已於土地登記謄本標示欄中記載「特定
    農業區」，使用地類別為「水利用地」，故系爭路段道路為
    都市計劃區○○○道路。
  16.系爭路段既屬都市計畫外之土地，非屬市區道路條例第 2條
    所規定之市區道路，當亦無96年11月05日修正前彰化縣市區
    道路管理規則之適用。故被告農田水利會主張該路段為都市
    計畫區域內土地，進而認為有上開道路管理規則之適用，公
    所為管理機關云云，亦屬有誤。
  17.本件案發時間為96年01月16日，故應適用96年11月05日所修
    正發布前之彰化縣市區道路管理規則。依該規則第 2條所規
    定之內容，並未對市區道路予以定義，然因該規則係依市區
    道路條例第32條規定訂定，故依市區道路條例第 2條所規定
    之市區道路係指：一都市計畫區○○○○道路。二直轄市及
    市行政區域以內，都市計畫區○○○○○道路。三中央主管
    機關核定人口集居區○○○○道路之規定可知，系爭道路並
    非市區道路條例所規範之市區道路，而無適用該條例及上開
    道路管理規則之餘地。基於法律適用之原則，應回歸適用公
    路法作為系爭道路之規範，而決定系爭路段之管理機關。
  18.系爭道路為聯絡村里間之鄉道○○○路法第2條、第3條、第
    6條第2項、第26條第 2項、第58條規定可知，其管理機關為
    被告彰化縣政府；另系爭道路亦為既成之現有巷道，屬於彰
    化縣建築管理自治條例第4條第2項第 1款所規定之現有巷道
    。另依同條例第6條第1項規定：「現有巷道之改道或廢止，
    應向本府申請之，本府應將廢止或改道之路段公告一個月，
    徵求異議。」第18條第 1項規定：「建築工程使用道路者，
    應依下列規定辦理：二申請使用道路，應於開工前填具申請
    書，檢附使用範圍圖，由本府建設局核定。」是從彰化縣建
    築管理自治條例上開規定可知，屬於既成之系爭現有巷道，
    其管理機關亦為被告彰化縣政府；另從被告彰化縣政府亦曾
    在該路段舖設柏油之事實，更足認定系爭路段之管理機關為
    彰化縣政府無誤，而此亦有鈞院94年度國字第 7號民事判決
    可資佐證。
  19.「彰化縣員林公用路燈裝設及管理維護原則」，係被告員林
    鎮公所於97年03月間制定試行作為路燈設置及管理維護之參
    考原則，因尚未經代表會通過，且亦未正式發布或下達，而
    報請彰化縣政府備查，故未冠以地方制度法第25條「自治條
    例」或「自治規則」之法定名稱。故該原則目前尚無法之拘
    束力。
  20.系爭道路柏油，係由被告彰化縣政府所舖設，此有附卷彰化
    縣政府96年12月18日函文可參。故被告農田水利會以系爭道
    路之柏油係由被告員林鎮公所所舖設，進而依農田水利會灌
    溉排水要點第51條、第57條規定，認為被告員林鎮公所應為
    管理機關云云，應屬有誤。
  彰化縣市區道路管理規則，係依市區道路條例第32條訂定，
    前者為子法，後者為母法，基於子法規定不逾越母法，子法
    規定解釋應依母法規定意旨之法律適用及解釋原則可知，彰
    化縣市區道路管理規則所規範之道路，當係指市區道路條例
    第 2條所規定之市區道路，而該條文所稱之市區道路，僅規
    範直轄市及市行政區域以內，都市計畫區○○○○○道路，
    而排除縣行政區域以內，都市計畫區○○○道路之適用。從
    而，被告彰化縣政府認為修正前之彰化縣市區道路管理規則
    ，未區分都市計畫內或都市計畫外之市區道路云云，亦屬有
    誤。並聲明：(1)請求判決如主文所示。(2)被告願供擔保，請
    准宣告免為假執行。
  (三)被告彰化農田水利會答辯：
  1.原告主張被告彰化農田水利會，依國家賠償法第2條第2項、
    第3條第1項規定，應負損害賠償責任云云。惟查，該法第2
    條第2項係公務員於執行職務行使公權力時，有故意或過失
    不法侵害人民自由或權利，始能成立國家賠償責任。
    本件被害人江文安死亡時，被告那位職員在執行職務行使公
    權力？未見原告主張，卻主張被告亦應依國家賠償法第 2條
    第2項規定負國家賠償責任，顯有誤會。
  2.按國家賠償法第3條、第9條之規定，公有公共設施之設置或
    管理機關始為賠償義務機關。原告雖主張系爭員林鎮○○路
    65巷巷道，未依交通部頒交通工程手冊、道路交通標誌標線
    號誌設置規則，設置護欄、標誌，認為被告應負國家賠償責
    任。惟按，公路法第33條規定：「公路設計、施工、養護及
    交通工程之各項技術規範，由交通部定之」。原告主張之交
    通工程手冊、道路交通標誌標線號誌設置規則，即係交通部
    依公路法第33條之授權所制訂之行政規則。又依公路法第 3
    條規定：「本法所稱公路主管機關：在中央為交通部；在直
    轄市為直轄市政府；在縣 (市)為縣 (市)政府。」；第11條
    規定：「國道、省道修建工程，除由中央公路主管機關辦理
    外，得由路線經過之直轄市、縣 (市○○路主管機關辦理。
    」、「縣道、鄉道之修建工程，由縣(市○○路主管機關辦理
    ；其屬縣道者，得委託中央公路主管機關辦理。」；第26條
    規定：「國道、省道之養護，除由中央公路主管機關辦理外
    ，得由路線經過之直轄市、縣(市○○路主管機關辦理。」、
    「縣道、鄉道之養護，由縣(市○○路主管機關辦理；其屬縣
    道者，得委託中央公路主管機關辦理。」；第58條規定：「
    公路主管機關為維護公路之安全及暢通，應於必要地點設置
    標誌、標線、號誌、護欄及行車分隔設施等交通安全工程設
    施，並得視實際需要劃設車輛專用道。」足認公路之設置（
    修建）、管理（養護），乃至於設置標誌、標線、號誌、護
    欄等交通安全工程設施者，應係公路主管機關，即交通部、
    直轄市政府、縣（市）政府，而非被告彰化農田水利會，被
    告彰化農田水利會實非賠償義務機關。
  3.依原告主張被害人江文安之落水時間係早上07時30分，當時
    天色已明，衡諸常情，似無因未看見水溝而跌落之可能，此
    部分事實原告應善盡主張及舉證責任。
  4.按水利法第49條第 1項規定：「興辦水利事業人經辦之防水
    、引水、蓄水、洩水之水利建造物及其附屬建造物，應維護
    管理、歲修養護、定期整理或改造，並應定期及不定期辦理
    檢查及安全評估。」又該條所稱之「水利建造物」，依同法
    第46條之規定，係指：「一、防水之建造物。二、引水之建
    造物。三、蓄水之建造物。四、洩水之建造物。五、抽汲地
    下水之建造物。六、與水運有關之建造物。七、利用水力之
    建造物。八、其他水利建造物。」故水利法第49條課予水利
    事業興辦人辦理養護安全義務之標的係水利建造物，而非道
    路。
  5.政院農委會頒訂之「農田水利會灌溉排水管理要點」，第43
    條規定：「本要點所指有關公共設施（以下簡稱公共設施）
    適用範圍如下：(一)公（道）路、鐵路、公共排水。1.公（道
    ）路：指國道、省（市）道、縣（市）道、鄉（鎮市及各級地方政府管理之產業道路、農路、村路及街道等
    。2.鐵路：指公營鐵路。3.公共排水：指各級政府管理之排
    （下）水道系統。(二)電力、電信架空、地下纜線系統及其支
    柱架等。(三)輸配水管線：指自來水事業或簡易自來水廠之公
    共給水管線。(四)輸配油、氣管線：指軍方、公營石油、煤氣
    公司之管線。」第51條規定：「凡在農田水利設施興建之公
    共設施，其施設物產權歸屬興建單位，並負責維護管理。但
    輸水管理由水利會負責。」顯見公路主管機關在農田水利會
    所有土地上興建「公（道）路」，不管所興建之道路為國道
    、省（市）道、縣（市）道、鄉（鎮市及各級地
    方政府管理之產業道路、農路、村路及街道等各種類型之道
    路，道路管理維護機關為興建單位，農田水利會負責輸水管
    理，權責分明。上開管理要點之規定，核與公路法第11條、
    第26條、第58條、水利法第49條等規定，相互呼應，均相一
    致。故被告所有土地上之興建系爭道路（不論該道路性質為
    鄉道○○○道路、農路、村路），道路之設置、養護，乃至
    於設置標誌、標線、號誌、護欄等交通安全工程設施，均非
    被告彰化農田水利會之權責，被告彰化農田水利會既無管理
    權責，自非賠償義務機關，原告之訴並無理由，應予駁回。
  6.又「農田水利會灌溉排水管理要點」第57條規定：「水利會
    應依照下列規定辦理歲修計畫：(一)水庫、灌溉蓄水池：應注
    意造林、保林等水土保持工作，並定期檢修。(二)圳路：導水
    路、幹支分線、給水路、排水路、補助水路、隧道、暗渠、
    配水、量水等設備，每年至少應疏濬或整理一次並填補缺口
    ，保持完整。疏濬取出之泥沙、雜草及淤集物應妥善處理，
    不得佔壓農田或堆集水路兩側。(三)堤岸：每年應檢修一次，
    並於外堤坡種植草木。(四)其他建造物：應定期檢查維護並予
    必要之更新。」依此規定，農田水利會負責管理者為檢修、
    維護水利建造物，濬堞圳路等水利設施，並未包括在水利設
    施興建之公共設施，與上開管理要點第51條規定相互一致，
    益證系爭道路之維護管理機關為興建單位被告員林鎮公所，
    被告彰化農田水利會並非管理權責機關。
  7.按行政院農委會頒訂之「農田水利會灌溉排水管理要點」第
    49條規定：「本要點所指有關公共設施適用範圍如下：(一)公
    （道）路、鐵路、公共排水。1公（道）路：指國道、省（
    市）道、縣（市）道、鄉（鎮市及各級地方政府
    管理之產業道路、農路、村路及街道等。…」；第51條規定
    ：「凡在農田水利設施興建之公共設施，其施設物產權歸屬
    興建單位，並負責維護管理。但輸水管理由水利會負責。」
    查系爭道路雖坐落在被告彰化農田水利會所有土地上，然係
    員林鎮公所將之鋪設柏油路面，供一般民眾通行之用，並予
    編列為「員林鎮○○路○段65巷」，用以連接員林鎮鎮興、
    浮圳、大、南東四里，不論該道路性質為鄉道○○○道路
    、農路、村路，道路之設置、養護，乃至於設置標誌、標線
    、號誌、護欄等交通安全工程設施，其維護管理機關均應為
    興建單位，被告彰化農田水利會並無管理權責。
  8.按「彰化縣市區道路管理規則」第2條第1款規定：「市區道
    路：係指本縣各都市計畫區域（含各種特定區○○○○道路
    。」第3條規定：「本規則所稱市區道路管理機關（以下簡
    稱管理機關）為各所轄鄉（鎮、市）公所。」查系爭事故路
    段，為「員林鎮都市計畫區域」與「八卦山風景特定區百果
    山地區」交界處，依上開規定，被告員林鎮公所為管理機關
    。
  9.「彰化縣建築管理自治條例」第4條第2項規定：「前項所稱
    現有巷道，指下列情形之一：一供公眾通行，具有公用地役
    關係且供二戶以上通行之巷道。二有公益上或實質必要應予
    維持供公眾通行之巷道，得經村里長證明確應繼續保留，經
    本府或公所認定無礙公共交通者。三已開闢之私設通路出具
    經公證之土地所有權人同意書無條件同意該私設通路供公眾
    通行使用。四土地所有權人捐獻土地作為道路使用，經依法
    完成土地移轉登記為公有者。前項第一款所稱供公眾通行之
    巷道，由本府就其通行情形及公益上需要認定之。」查系爭
    事故路段之土地雖為被告彰化農田水利會所有，但已經員林
    鎮公所編定為「員東路一段65巷」，供公眾通行使用，用以
    連接員林鎮鎮興、浮圳、大峰、南東四里，為彰化縣建築管
    理自治條例所稱之「現有巷道」無疑。
  10.按道路交通標誌標線號誌設置規則第50條規定：「碼頭、提
    岸標誌『警43』，用以警告車輛駕駛人小心駕駛。設於碼頭
    或堤岸將近之處。」系爭事發路段，並無碼頭；又所謂「堤
    岸」，依教育部國語辭典解釋，係指「用以防止水患的擋水
    建築」，如碼頭防波堤或河堤者是，此與本件「東山分線」
    之渠道側壁係用於導引水流、防止渠道側壁崩塌者有別。且
    依法學解釋方法，道路交通標誌標線號誌設置規則第50條既
    將「碼頭」與「堤岸」並列，所指之「堤岸」顯係指設置在
    「碼頭」附近者而言，故本案並無道路交通標誌標線號誌設
    置規則第50條規定適用之餘地。
  11.再者，在本案發生前，被告彰化縣政府依所編列之94年度「
    其他公共工程-地方小型工程預算」為據，辦理包含「員東
    路1段65巷路面」等路面改善工程。被告彰化縣政府於94/8/
    12會勘「員東路一段65巷」，會勘結果謂：「ＡＢＤ段路面
    嚴重損壞，凹凸不平造成行車不良，易發生危險」、「Ｃ段
    橋樑兩側無護欄，易發生車禍掉落，有再次發生之虞」。其
    中Ｂ段，即事發之系爭路段。顯見被告彰化縣政府確實有管
    理維護系爭路段之職權與預算。
  12.又依卷內「彰化縣市區道路管理規則」第4條第2項規定，鄉
    （鎮區之管理、維護機關為鄉（鎮、市）公所
    。被告員林鎮公所亦動支「災害準備金」，依96年度搶險搶
    修契約，發包由「宏縉營造工程有限公司」，在「員東路 1
    段65巷內灌溉溝靠路段」以化學植筋施設RC塊狀護欄，並一
    併在其他巷道實施護欄等交通安全工程設施（見彰化縣員林
    鎮公所96/3/5員鎮建字第0960005841號函），顯見被告員林
    鎮公所亦有管理維護系爭路段之權責與預算。
  13.按公路法、彰化縣市區道路管理規則、農田水利會灌溉排水
    管理要點等相關規定，將「水利建造物」與「在農田水利設
    施興建之公共設施」之管理維護權責明確區分，體系一致--
    被告彰化農田水利會係負責「水利建造物」之管理維護，「
    在農田水利設施興建之公共設施」其管理維護權責則屬興建
    單位，而非農田水利會--並非在農田水利會土地上之公共設
    施，農田水利會即負管理維護之權責，此節不可不辨。
  14.系爭路段之管理維護機關不論係彰化縣政府或員林鎮公所，
    但非被告彰化農田水利會，應無爭執。被告彰化農田水利會
    既非系爭事故路段之設置及管理機關，即非國家賠償義務機
    關，原告訴請被告彰化農田水利會負國家賠償責任，並無理
    由，請予駁回。並聲明：(1)請求判決如主文所示。
    (2)如受不利之判決，請准供擔保免為假執行。
四、兩造不爭執之事項：
  (一)原告等之被繼承人即被害人江文安於96年1月16日上午7時30
    分被發現死亡，其乃駕騎機車行經系爭道路時摔落系爭道路
    旁之溝渠，經臺灣彰化地方法院檢察署檢察官相驗結果，被
    害人江文安係生前落水死亡。
  (二)系爭道路及溝渠係坐落彰化縣員林鎮○○段334地號土地上
    ，該地號土地地目為「溝」，使用分區為「特定農業區」，
    使用地類別為「水利用地」，而土地所有權人係被告彰化農
    田水利會。
  (三)依彰化縣員林鎮戶政事務所檔存資料，系爭道路始於66年09
    月01日經道路門牌整編為「員東路1段65巷」，乃供公眾通
    行之現有巷道。
  (四)發生上揭交通事故時，系爭道路並無設置護欄及任何交通標
    誌。
  (五)被告彰化縣政府曾於94年間因系爭道路有破損情形，為行車
    安全，乃動支其他公共工程－地方小型工程預算就系爭道路
    進行路面鋪設改善工程，及被告員林鎮公所於本件交通事故
    發生後，為維護交通安全，亦依地方制度法第20條第1項第7
    款規定動支災害準備金，就系爭道路進行設置護欄之工程。
  (六)系爭道路所設置之路燈，乃被告員林鎮公所所裝設。
五、兩造爭執之事項：
  (一)系爭道路之設置或管理機關究為何者？即何者為賠償義務機
    關？
  (二)如被告乃系爭道路之設置或管理機關，其對系爭道路之設置
    或管理有無失當？又被告就系爭道路之設置或管理縱有失當
    ，則其失當與被害人江文安之死亡結果間有無相當因果關係
    存在？
  (三)如被告對系爭事故路段之設置及管理失當，且其失當與被害
    人江文安之死亡結果間有相當因果關係存在，則被告應賠償
    原告等之金額為若干？
六、得心證之理由：
  (一)系爭道路及溝渠係坐落彰化縣員林鎮○○段 334地號土地上
    而土地所有權人係被告彰化農田水利會，惟依彰化縣員林鎮
    戶政事務所檔存資料，系爭道路始於66年09月01日經道路門
    牌整編為「員東路 1段65巷」，乃供公眾通行之現有巷道，
    此為兩造所不爭執之事實，則被告等均非系爭道路之設置機
    關，其理甚明！
  (二)按彰化縣政府於91年10月28日所公佈之「彰化縣市區道路管
    理規則」第 1條規定：「本規則依市區道路條例第32條規定
    訂定之。」、第 3條規定：「本規則所稱市區道路管理機關
    （以下簡稱管理機關）在縣為彰化縣政府（以下簡稱本府）
    ；在鄉、鎮、縣轄市為鄉（鎮、市）公所。」、第 4條規定
    ：「前條管理機關之權責劃分如下：一本府：(一)有關市區道
    路縣自治法規之擬訂事項(二)有關鄉（鎮區之監
    督、輔導、改善及養護計畫之擬定、審議與其執行事項。‧
    ‧‧」【註：96年11月05日修正後之「彰化縣市區道路管理
    規則」於第2條增列：「一、市區道路：係指本縣各都市計
    畫區域（含各種特定區○○○○道路。」之規定，修正第 3
    條之規定為：「本規則所稱市區道路管理機關（以下簡稱管
    理機關）為各所轄鄉（鎮、市）公所。」，修正第 4條規定
    為：「前條管理機關之權責如下：一、有關市區道路鄉（鎮
    、市）自治規約之擬定事項。二、有關鄉（鎮區
    路及交通流量資料之蒐集及統計事項。三、有關鄉（鎮區修築、改善及養護擬定與執行事項。四、有關鄉
    （鎮區之管理維護使用費徵收事項。五、有關
    鄉（鎮區人行環境無障礙設施清查、改善之擬
    定與執行事項。】、第7條第1項規定：「道路幹支線之區分
    如下；‧‧‧二、支線道路：供兩旁人車直接出入之次要道
    路及巷道。」，又彰化縣建築管理自治條例第6條第1項規定
    ：「現有巷道之改道或廢止，應向本府申請之，本府應將廢
    止或改道之路段公告一個月，徵求異議。」、第18條第 1項
    規定：「建築工程使用道路者，應依下列規定辦理：二申請
    使用道路，應於開工前填具申請書，檢附使用範圍圖，由本
    府建設局核定。」，又「市區道路之修築、改善、養護、使
    用、管理及經費籌措，依本條例之規定；本條例未規定者，
    適用其他法律。」、「市區道路，指下列規定而言：一、都
    市計畫區○○○○道路。二、直轄市及市行政區域以內，都
    市計畫區○○○○○道路。三、中央主管機關核定人口集居
    區○○○○道路。」、「市區道路主管機關：在中央為內政
    部；在直轄市為直轄市政府；在縣（市）為縣（市）政府。
    」，此於市區道路條例第1條、第2條、第4條規定甚明；又
    按地方制度法第20條第6款第1目之規定：鄉○鎮○市○道路
    之建設及管理之事項，應係屬各鄉（鎮、市）自治之事項。
  (二)經查：本件交通事故發生之時間為96年01月16日，而系爭道
    路乃現有巷道，又其坐落之土地係屬都市計劃區域以外之特
    定農業區水利用地，參以被告彰化縣政府曾於94年間因系爭
    道路有破損情形，為行車安全，乃動支其他公共工程－地方
    小型工程預算就系爭道路進行路面鋪設改善工程，及被告員
    林鎮公所於本件交通事故發生後，為維護交通安全，亦依地
    方制度法第20條第1項第7款規定動支災害準備金，就系爭道
    路進行設置護欄之工程，又系爭道路所設置之路燈，乃被告
    員林鎮公所所裝設等情狀，揆諸上揭法條之規定，被告彰化
    縣政府、員林鎮公所均為系爭事故路段之管理機關，而對系
    爭事故路段之行車安全設施負有養護義務，堪以認定，故被
    告彰化縣政府、員林鎮公所均為賠償義務機關。
  (三)按水利法第49條第 1項規定：「興辦水利事業人經辦之防水
    、引水、蓄水、洩水之水利建造物及其附屬建造物，應維護
    管理、歲修養護、定期整理或改造，並應定期及不定期辦理
    檢查及安全評估。」又該條所稱之「水利建造物」，依同法
    第46條之規定，係指：「一、防水之建造物。二、引水之建
    造物。三、蓄水之建造物。四、洩水之建造物。五、抽汲地
    下水之建造物。六、與水運有關之建造物。七、利用水力之
    建造物。八、其他水利建造物。」，依該法條課予水利事業
    興辦人辦理養護安全義務之標的顯係水利建造物，而非道路
    。又行政院農委會頒訂之「農田水利會灌溉排水管理要點」
    ，第43條規定：「本要點所指有關公共設施（以下簡稱公共
    設施）適用範圍如下：(一)公（道）路、鐵路、公共排水。1.
    公（道）路：指國道、省（市）道、縣（市）道、鄉（鎮市及各級地方政府管理之產業道路、農路、村路及
    街道等。2.鐵路：指公營鐵路。3.公共排水：指各級政府管
    理之排（下）水道系統。(二)電力、電信架空、地下纜線系統
    及其支柱架等。(三)輸配水管線：指自來水事業或簡易自來水
    廠之公共給水管線。(四)輸配油、氣管線：指軍方、公營石油
    、煤氣公司之管線。」第51條規定：「凡在農田水利設施興
    建之公共設施，其施設物產權歸屬興建單位，並負責維護管
    理。但輸水管理由水利會負責。」，具見公路主管機關在農
    田水利會所有土地上興建「公（道）路」，不管所興建之道
    路為國道、省（市）道、縣（市）道、鄉（鎮市
    及各級地方政府管理之產業道路、農路、村路及街道等各種
    類型之道路，道路管理維護機關為興建單位，農田水利會負
    責輸水管理，權責分明。故被告彰化農田水利會所有上開地
    號土地上之系爭道路（即現有巷道）之修築、養護，乃至設
    置標誌、標線、號誌、護欄等交通安全工程設施，均非被告
    彰化農田水利會之權責，被告彰化農田水利會既無管理權責
    ，自非賠償義務機關，該部分亦足堪認定。
  (四)復按公有公共設施因設置或管理有欠缺，致人民生命、身體
    或財產受損害者，國家應負損害賠償責任，國家賠償法第 3
    條第 1項規定，是以，請求國家賠償必需要具備下列要件：
    (一)須為公有公共設施。(二)須公有公共設施設置或管理有欠缺
    。(三)須人民生命身體或財產受有損害。(四)須人民受到損害與
    公有公共設施設置或管理之欠缺之間具有相當因果關係。所
    謂公共設施之設置有欠缺，係指公共設施建造之初，即存有
    瑕疵而言；管理有欠缺者，係指公共設施建造後未妥善保管
    ，怠為修護致該物發生瑕疵而言。又人民依上開規定請求國
    家賠償時，尚須人民之生命、身體或財產所受之損害，與公
    有公共設施之設置或管理之欠缺，具有相當因果關係，始足
    當之。亦即在公有公共設施因設置或管理有欠缺之情況下，
    依客觀之觀察，通常會發生損害者，即為有因果關係，如必
    不生該等損害或通常亦不生該等損害者，則不具有因果關係
    （最高法院84年度台上字第1004號判決意旨參照）。經查：
    系爭道路時速限制為40公里，位於員林鎮鎮興里，係聯絡鎮
    興里、浮圳里、大峰里、南東里之現有巷道，路面鋪裝柏油
    ，路寬4米至4米半，通常為機車、自用小客車或小貨車通行
    該路段，兩輛自用小客車或小貨車尚可會車，道路北側為寬
    度 3米之灌溉排水溝渠，亦有裝設路燈，此有附於臺灣彰化
    地方法院檢察署96年度相字第62號相驗卷宗之道路交通事故
    現場圖及道路交通事故調查報告表供考，並經本院會同彰化
    縣警察局交通警察隊員林分隊員警壬○○、彰化縣員林鎮鎮
    興里里長子○○及彰化縣員林戶政事務所派員葉建欣勘驗明
    確，且製有勘驗筆錄、現場圖在卷為憑。按交通部頒布之交
    通技術標準規範公路類公路工程部交通工程手冊第 8章交通
    安全防護設施規範道路須設置路側護欄，惟其主要係以時速
    大於或等於80公里之道路為規範對象，此觀之其設置準則即
    可明，而系爭道路時速限制為40公里，有上開道路交通事故
    調查報告表可稽，自非屬交通部頒布之交通技術標準規範公
    路類公路工程部交通工程手冊第 8章交通安全防護設施規範
    之對象，又上開交通工程手冊第 8章交通安全防護設施雖規
    範河流或永久性之水塘、湖泊水深超過60公分者須設置路側
    護欄，然系爭道路旁之溝渠係寬 3米之狹長灌溉排水溝渠，
    其與河流或永久性之水塘、湖泊顯屬有間，亦非上述交通安
    全防護設施規範之對象，是原告以此為據，主張被告應於系
    爭道路設置路側護欄，尚有誤會。又被害人江文安平常上下
    班均通行系爭道路，其於96年01月16日當日係上午六時多騎
    機車出門，而96年01月16日彰化地區之日出時刻為上午06時
    43分，此經交通部中央氣象局97年05月28日中象參字第0970
    005845號函函覆在卷，又當日天候為晴天，系爭事故路道係
    直路，路面舖裝柏油、乾燥、無缺陷、無障礙物、視距良好
    等情狀亦於上開道路交通事故調查報告表記載甚明，又據附
    於上開相驗卷內之彰化縣警察局員林分局員林分隊處理A1類
    交通事故蒐證報告表記載：「1.經員警到現場處理時，肇事
    者江文安騎輕機車TZY-103號沿員東路1段65巷疑因由東往西
    未注意車前狀況或重心不穩而跌入水溝內頭部先入水溝以致
    溺斃肇事，死者江文安經由經發現陳屍於水溝內、路人協助
    救起來已死亡‧‧‧。」「輕機車 TZY-103號前後車身未有
    擦撞痕跡、安全帽死者戴著未有擦痕。死著江文安全身未發
    現傷痕。」等現場蒐證情形及現場遺留跡證，具見被害人江
    文安是日駕騎機車行經每天上班所必經之系爭道路，其對該
    路段路況當知之甚稔，且其時已為日間，又汽車交會時，為
    維護行車之安全，兩車相互之間隔不得少於半公尺，道路交
    通安全規則第100條第5款定有明文，再加上一般汽車寬度均
    較 1.5米為寬，系爭道路寬度既有4米至4米半，乃足供人車
    安全交會通行，被害人江文安行車至此路段，並無與其他車
    輛不能會車之疑慮，衡諸當時上列路況，系爭道路縱無裝設
    路燈或未設置護欄及任何交通標誌，倘被害人江文安注意車
    前狀況，遵守一般交通安全規則行車，殊無可能發生摔落路
    旁溝渠之情事，是衡情本件交通事故之發生應係出於被害人
    江文安個人之因素而所致，其落水致死與系爭道路之管理有
    無失當間，並無相當因果關係，依前揭說明，縱認管理機關
    即被告彰化縣政府及員林鎮○○○○○道路之管理有欠缺之
    情形，其與被害人江文安落水致死之結果，兩者間顯欠缺相
    當因果關係。
  (五)綜上所查，被告彰化農田水利會既非賠償義務機關，又被害
    人江文安之落水致死與系爭道路公共設施之設置或管理之欠
    缺，既未具有相當因果關係，則原告等依國家賠償法第 3條
    第1項、第5條、民法第184條第1項前段、第185條第1項、第
    192條第 1項、第194條等規定，訴請被告等應連帶賠償系爭
    損害金額，及均自起訴狀繕本送達翌日起至清償日止，按年
    息百分之五計算之法定遲延利息，均於法無據，自不能准許
    。
  (六)至原告等另主張被告等依國家賠償法第2條第2項規定，應負
    損害賠償責任云云，惟查該法第2條第2項係公務員於執行職
    務行使公權力時，有故意或過失不法侵害人民自由或權利，
    始能成立國家賠償責任，原告等迄未舉證證明本件有何公務
    員於執行職務行使公權力時侵害被害人江文安之權利之事實
    ，按舉證責任分配之法則，亦難認原告等之該部分主張為真
    實，從而，原告等依該法第2條第2項規定請求被告等負國家
    賠償責任，洵非正當，均應予駁回。
七、原告等均陳明願供擔保，聲請宣告假執行，經核原告等之請
    求既為無理由，其假執行之聲請自失所依據，均應併予駁回
    。
八、本件事證已臻明確，兩造其餘攻擊、防禦方法，經本院審酌
    後，核與判決結果不生影響，自無庸逐一贅論，併此敘明。
九、訴訟費用負擔之依據：民事訴訟法第78條、85條第1項但書
    。
中    華    民    國    97    年    12    月    26    日
                        民事第一庭法  官  邱月嬌
以上正本係照原本作成。
如對本判決上訴，須於判決送達後20日內向本院提出上訴狀（須
附繕本）。
中    華    民    國    97    年    12    月    26    日
                                  書記官  呂雅惠


司法院資訊處製作；財團法人民間司法改革基金會備份。
